【裁判字號】    98,訴,1777
【裁判日期】    981105
【裁判案由】    清償債務
【裁判全文】
臺灣高雄地方法院民事判決              98年度訴字第1777號
原      告  甲○○
被      告  乙○○
上列當事人間請求清償債務事件，本院民國98年10月22日言詞辯
論終結，判決如下：
    主      文
被告應給付原告新臺幣伍拾貳萬元，及自民國九十七年十月十五
日起至清償日止，按週年利率百分之五計算之利息。
訴訟費用由被告負擔。
    事實及理由
一、本件原告起訴主張：被告因先前向原告借款，後雖有陸續清
    償，惟未完全清償，嗣於民國97年5 月14日，雙方協議由被
    告給付新臺幣（下同）56萬元作為全部款項之清償，被告應
    按月給付1 萬元，97年度年終獎金核發時應給付清償5 萬元
    ，其後各年度年終獎金核發時亦應至少給付3 萬元，至100
    年5 月13日前全部清償完畢，如有遲延或不為給付之情事，
    所餘債務即視同到期，原告得請求被告一次給付，雙方並簽
    立協議書1 紙及由被告簽發面額56萬元，到期日100 年5 月
    13日之本票1 紙（下稱系爭本票）交予原告。詎被告僅給付
    4 期，自97年10月14日起即不再付款，原告履經催討均置之
    不理。為此，爰依兩造簽立之協議書法律關係聲明請求：被
    告應給付原告52萬元，及自97年10月15日起至清償日止按週
    年利率5 ％計算之利息。
二、被告則以：被告前於92年間向原告借款50萬元，之後陸續清
    償，迄於97年間因經濟狀況不佳無法繼續還款，遭原告聲請
    扣押薪資，為保全工作遂與原告重新協商以56萬元計算全部
    債務，並簽立協議書及系爭本票，後被告亦已依約清償4 期
    ，而本件其所簽發之系爭本票到期日既為100 年5 月13日，
    足見系爭債務清償期尚未屆至，且本票上56萬元之金額，其
    中6 萬元係原告強制執行之執行費用及利息，亦應包含簽協
    議書當日還款之2 萬元，其後亦有陸續還款，故原告之主張
    之債務金額並不實在，原告自不得向被告請求等語，資為抗
    辯，並聲明原告之訴駁回。
三、兩造爭執及不爭執事項：
（一）不爭執部分：
    (一)被告先前曾向原告借款，後兩造於97年5 月14日協議以56
      萬元作為借款金額之計算，此有準備程序筆錄在卷可證（
      見本院卷第16至18頁）。
    (二)兩造於97年5 月14日簽署協議書係約定債務金額為56萬元
      ，被告應於每月10日給付1 萬元，97年度年終獎金核發時
      應給付清償5 萬元，其後各年度年終獎金核發時亦應至少
      給付3 萬元至5 萬元，但不得少於3 萬元，被告如有遲延
      給付情事，所餘債務即視同到期應一併給付，有協議書影
      本在卷可憑（見本院卷第6 至7 頁）。
    (三)被告於上開協議後，已按約還款4 期共4 萬元，自97年10
      月14日後未繼續還款，有本院準備程序筆錄在卷可參（見
      本院卷第17頁）。
（二）爭執部分：本件債務是否全部到期？原告得向被告請求清
      償本件債務之金額為若干？
四、本院之判斷：
（一）本件債務是否全部到期？
    (一)按債權人基於債之關係，得向債務人請求給付，民法第19
      9 條第1 項定有明文；又解釋意思表示，應探求當事人之
      真意，不得拘泥於所用之辭句。民法第98條亦著有明文在
      案。
    (二)被告雖以系爭本票上之到期日為100 年5 月13日，故系爭
      債務清償期尚未屆至云云置辯。然查本件兩造間簽定之協
      議書，其中第1 條約定：「所清償之債務為新台幣：伍拾
      陸萬元正」；第2 條：「乙方（即被告，以下同）應於每
      月10月給付甲方（即原告，以下同）NT（即指新臺幣，以
      下同）壹萬元正；第3 條：「97年度乙方之年終獎金應給
      付甲方NT伍萬元正，其餘各年度年終獎金應給付甲方NT伍
      萬元至參萬元，但不得少於參萬元」；第6 條約定：乙方
      （即被告）如有遲延給付之情事，其所剩餘之債務金額應
      一併給付，視同到期。此為兩造所不爭執並有協議書在卷
      可稽（見本院卷第6 至7 頁）。其上雖未載明系爭協議書
      應開始履行之期日，惟由上開協議書第3 條之內容，兩造
      既已約明被告97年度之年終獎金應給付原告5 萬元，再佐
      以被告亦自承於簽定上開協議書後已給付4 期之款項共4
      萬元，而自97年10月14日後始未繼續還款，則兩造於97年
      5 月14日簽訂上開協議書之真意，應係被告於簽約後之隔
      月，即97年6 月，即應按約履行。再參以協議書第4 條並
      約明：「乙方（即被告，下同）所給付之金額累計至第一
      條所示之金額，本債務即清償完所有債務，甲方（即原告
      ）應即歸還乙方所簽之本票乙張。」堪認被告所開立予原
      告之系爭本票，應僅係交付予原告作為債務之擔保，原告
      並應於被告清償全部債務後，返還系爭本票予被告。被告
      竟持詞以本票到期日未屆至以為抗辯，自屬無據。
    (三)而被告既自97年10月份起即未依約履行，依前述協議書第
      6 條之約定，本件債務視為全部到期，被告即喪失分期給
      付之期限利益，被告自應依約負全部給付責任。
（二）原告得向被告請求清償本件債務之金額為若干？
    (一)再按，法律行為以得否與其原因相分離，可分為要因行為
      （有因行為）及不要因行為（無因行為）。前者如買賣、
      消費借貸等債權契約是；後者如處分行為、債務拘束、債
      務承認、指示證券及票據行為等屬之。民法上之典型契約
      固均屬有因契約，惟基於契約自由原則，當事人於不背於
      法律強行規定及公序良俗之範圍內，亦得訂定無因契約，
      此種由一方負擔不標明原因之契約，自屬無因行為（最高
      法院88年度台上字第1189號亦同此旨，可資參照）。是若
      一造業已簽署協議書，內容復經他造同意，復核其契約內
      容亦無其他諸違反強制或禁止規定、公序良俗等將導致無
      效原因存在之時，其性質應係屬債務拘束之無名契約，依
      民法第199 條第1 項債權人基於債之關係，得向債務人請
      求給付之規定，雙方自就該協議書之內容互負給付義務，
      其成立與效力再與兩造原先之債權債務關係無涉。
    (二)依兩造所不爭執之上開協議書第1 條所示，兩造於97年5
      月14日協議時已合意債務金額為56萬元。雖被告稱上開金
      額係加諸原告強制執行之執行費用及利息，且未扣除於協
      議當日先已交還之2 萬元云云，然如被告於協議當時，依
      其自由意志同意支付上開款項，在無其他導致無效或得撤
      銷並經被告予以撤銷該同意之意思表示情形下，揆諸上開
      論述，其約定自為有效，被告即應受拘束並應依協議予以
      履行，被告於簽訂上述協議書後既係依約還款4 期即4 萬
      元，猶積欠52萬元未清償，復因被告已喪失期限利益而全
      部償務視為到期已如前述，則原告主張被告應返還本件借
      款扣除被告已給付之4 萬元後尚餘52萬元等節，而請求被
      告返還52萬元之借款，及自應返還之翌日即97年10月15日
      起依法定利率計算之遲延利息，自有理由。
五、綜上所述，原告本於契約之法律關係，請求被告給付52萬元
    ，及自97年10月15日起依法定利率計算之遲延利息，為有理
    由，應予准許，爰判決如主文所示。
據上論結，本件原告之訴為有理由，依民事訴訟法第78條，判決
如主文。
中    華    民    國    98    年    11    月     5    日
                      民事第六庭法  官  李怡諄
正本係照原本作成。
如不服本判決，應於送達後20日內，向本院提出上訴狀並表明上
訴理由，如於本判決宣示後送達前提起上訴者，應於判決送達後
10日內補提上訴理由書（須附繕本）。
中    華    民    國    98    年    11    月    5     日
                                書記官  陳建琪


司法院資訊處製作；財團法人民間司法改革基金會備份。
